台中高等行政法院判決　　　　　　　　　　　　　　　九十三年度簡字第一五二號
　　原　　　告　甲○○
　　被　　　告　臺中縣政府
　　代　表　人　乙○○
　　訴訟代理人　丙○○
右當事人間因就業服務法事件，原告不服行政院勞工委員會中華民國九十三年八月九
日勞訴字第○九三○○三○一五三號訴願決定，提起行政訴訟。本院判決如左︰
　　主  文
原告之訴駁回。
訴訟費用由原告負擔。
    事實及理由
一、原告起訴意旨略謂：(一)原告以日薪新臺幣（以下同）柒佰元，非一般非法外勞之
    薪資分別聘僱外國人NGUYEN VAN PHUC（護照號碼：A0000000A，以下簡稱Ｎ君）
    、MAI XUAN LOI（護照號碼：A0000000B，以下簡稱Ｍ君）及另一名外籍勞工於
    原告經營之「明華木器廠」從事木器加工，於招募該等外國員工時，經原告請求
    彼等出示相關身分證明文件，核其居留證上所載為依親居留，又工作證亦無逾有
    效期限，為慎重起見，原告遂將該身分證明文件等影印，並留存彼等之居留證及
    工作證之影本以為存查，嗣臺中縣警察局豐原分局於民國（以下同）九十三年五
    月六日現場實施檢查時，經告知處理之警察，彼等皆有居留證及工作證並提出該
    影印本為佐證，且有原告於社口派出所所製作筆錄可稽，惟因彼等未及時出示該
    身分證明文件，遂同警察到局查驗身分。詎被告以原告聘僱許可失效之外國人Ｎ
    君及Ｍ君於「明華木器廠」從事木器加工等工作為由，處原告十五萬元之罰鍰。
    (二)人民因違反法律上義務而應受行政罰者，原則上行為人應有可歸責原因，法律
    無特別規定時，雖不以出於故意為必要，仍須以過失為其責任條件，依就業服務
    法第六十三條第一項規定，違反同法第五十七條第一款係先依行政罰處罰，五年
    內再違反者，始科處刑事罰，對於行政罰之主觀責任要件未做規定，依本條兼有
    行政罰與刑事罰之規定，其兩者之主觀責任要件應為相同之認定，故雖為行政罰
    仍應依刑法關於故意、過失之規定為認定，被告以原告違反就業服務法第五十七
    條第一項「聘僱許可失效之外國人」，依同法第六十三條第一項處以十五萬元罰
    鍰，未依行政程序法第三十六條為職權調查並注意原告有利事項，且原告於檢查
    時提出系爭外國人之居留證及工作證影本，對於該居留證及工作證，原告已盡相
    當之查證，原告無法依肉眼辨認是否為偽造或變造。(三)再者，因外國人與中華民
    國境內設有戶籍之國民結婚且獲准居留者，依就業服務法第五十一條第一項第一
    款，可逕向中央主管機關申請許可，惟此等申請程序在法律上徒具形式並無實質
    意義，故九十二年五月十三日修正第四十八條第一項但書：「雇主聘僱外國人工
    作，應檢具有關文件，向中央主管機關申請許可。但各級政府及其所屬學術研究
    機構聘請擔任顧問、研究工作者或與在中華民國境內設有戶籍之國民結婚，且獲
    准居留者，不須申請許可。」以賦予平等工作權，依此法律規定，對於本件系爭
    外國人所提出之居留證、工作證，其居留事實記載「依親」，因而認定符合上開
    法條不需申請許可之條件，認為彼等為與我國國民結婚，已獲准居留並得在台工
    作之外國人，更何況依專責之警察人員，亦無法當場辨別是否為偽造或變造之居
    留證及工作證，何能苛責原告有此辨認能力。(四)倘原告有意聘僱許可失效之外勞
    ，豈有以與其他勞工相同之待遇聘僱其為違法工作、甘冒遭受處罰危險之理？
    (五)雖司法院釋字第二七五號解釋中有「於行政法規無關於責任條件之特別規定時
    ，過失行為已足為處罰之理由，僅係違反禁止或作為命令之行為，而無須以引起
    損害或危險作為違反行政義務行為之構成要件者，如行為人不能證明其無法避免
    行政法規之違反，應認為有過失」之「推定過失責任」型態，於行為人不能舉證
    證明無可歸責時，應認為有過失，亦即行為人原則上受過失之推定，但許其以無
    可歸責之反證加以推翻。本件原告已盡相當注意查核系爭外國人之身分證明文件
    ，被告對於原告所提之居留證及工作證影本未詳為斟酌、未考量原告主觀上有無
    故意過失之責任條件，形同不以證據認定事實，足使人民「無過失亦受處罰」，
    有違上開司法院釋字第二七五號解釋意旨。本件原處分及訴願決定顯有不當及違
    法，請判決撤銷等情。
二、被告答辯主張略以：(一)原告警訊筆錄略以：「‧‧‧。問：於何時？何地？遭警
    查獲？答：於今（六）日約十五時三十分，三名員警進入位於神岡鄉○○路四一
    五號（明華木器廠）臨檢，當場查獲正在工作之逃逸外勞二名。問：該外勞年籍
    ？答：當初應徵工作時，一名自稱PHAN THANH HUNG另一名為LE MANH CUONG，二
    人均有居留證影本。問：現經警方查證該二名外勞真實姓名為NGUYEN VAN PHUC
    另一名為MAI XUAN LOI，二人均為台東分局及蘇澳分局通報協尋之外勞你是否知
    悉？答：我均不知道，因當初所持之證件影本經警方查證是偽造的，我根本不知
    道為逃逸外勞。問：該外勞工作薪資？工作時間？至今工作多久？答：二名均領
    一天柒佰元臺幣工資，工作時間為八小時，二人至今工作約二個月，均已領過薪
    資。問：外勞工作性質？答：二人均為木器加工及包裝工作性質。問：現本所有
    二名男子，經你所指認是否為你所僱用之外勞？答：正確。‧‧‧。」，復互核
    外國人NGUYEN VAN PHUC君之警訊證詞略以：「‧‧‧。問：你於何時、何處被
    警察追捕到案？答：我於二○○四年五月六日約十五時許遭警察臨檢逮捕（地點
    ：臺中縣神岡鄉○○路四一五號、明華木器廠）問：你現在何公司工作？何處？
    何時？可有工作許可證？答：於二○○四年三月（日期不清楚）在（明華木器廠
    ）工作至今。沒有。‧‧‧。問：你目前每月支薪多少？答：每日一天薪資新臺
    幣柒佰元，一個月薪水約貳萬多元。‧‧‧。」暨外國人MAI XUAN LOI君之警訊
    證詞略以：「：：。問：你於何時、何處被警察追捕到案？答：我於九十三年五
    月六日約十五時許在臺中縣神岡鄉○○路四一五號（明華木器廠）內工作遭警察
    查獲。問：你現在何公司工作？何時？何處？可有工作許可證？答：我於二○○
    四年三月（日期不清楚）在（明華木器廠）工作至今。沒有。‧‧‧。問：你目
    前每月支薪多少？答：每天約薪資柒佰元，一個月約貳萬元左右。‧‧‧。」，
    揆諸上揭各節，證述情節互核相符。(二)雖原告為前揭訴稱系爭外國人係持偽造之
    假證件前來應徵工作，致其不疑有他，進而予以聘僱從事工作云云；惟核原告就
    聘僱Ｎ君及Ｍ君等二名從事工作之事實，計有二個月之期間，然於該期間內原告
    竟未再做進一步查證渠等身分是否屬實之責（諸如再予核對其戶籍謄本或向相關
    機關查證等），況原告應於聘僱此類外籍配偶（因其身分特殊）從事工作之初，
    實應於確認其身分無訛後，始予之僱用為是。綜上，原告仍有過失之責任，其違
    反就業服務法第五十七條第一款規定：「聘僱‧‧‧許可失效‧‧‧之外國人。
    」明顯無訛。(三)查就業服務法禁止聘僱未經許可、許可失效或他人所聘僱之外國
    人從事工作，旨在保障國民工作權，避免妨礙本國人之就業機會、勞動條件、國
    民經濟發展或社會安定。故立法採申請許可，就申請者資格條件與外國人之工作
    項目類別、項目、人數、期間或工作地點均列為須經許可內容，並課雇主監督與
    管理外國人之義務與責任，此揆諸本法第四十二條之規定亦明。綜上所陳，原告
    違反就業服務法之事實，顯已確鑿，原處分並無不當等語。
三、按「為保障國民工作權，聘僱外國人工作，不得妨礙本國人之就業機會、勞動條
    件、國民經濟發展及社會安定。」、「除本法另有規定外，外國人未經雇主申請
    許可，不得在中華民國境內工作。」、「雇主聘僱外國人工作，應檢具有關文件
    ，向中央主管機關申請許可。但各級政府及其所屬學術研究機構聘請擔任顧問、
    研究工作者或與在中華民國境內設有戶籍之國民結婚，且獲准居留者，不須申請
    許可。」、「雇主聘僱外國人不得有下列情事：一、聘僱未經許可、許可失效或
    他人所申請聘僱之外國人。‧‧‧」「違反‧‧‧第五十七條第一款‧‧‧規定
    者，處新臺幣十五萬元以上七十五萬元以下罰鍰。」分別為就業服務法第四十二
    條、第四十三條、第四十八條第一項、第五十七條第一款及第六十三條第一項所
    明定。復按「人民違反法律上之義務而應受行政罰之行為，法律無特別規定時，
    雖不以出於故意為必要，仍須以過失為其責任條件。但應受行政罰之行為，僅須
    違反禁止規定或作為義務，而不以發生損害或危險為其要件者，推定為有過失，
    於行為人不能舉證證明自己無過失時，即應受處罰。」亦據司法院釋字第二七五
    號解釋甚明。
四、經查，本件原告僱用逃逸之越南籍外國人Ｎ君及Ｍ君，在其所經營「明華木器廠
    」從事木器加工等工作，案經台中縣警察局豐原分局於九十三年五月六日現場查
    獲，並經Ｎ君及Ｍ君於該警察分局坦承上情不諱，復有現場拍攝照片二張、談話
    筆錄及外勞居留資料查詢單各二件附原處分卷可稽，均堪憑信。原告對僱用Ｎ君
    及Ｍ君之事實亦不否認，惟主張：Ｎ君及Ｍ君分別自稱PHAN THANH HUNG及LE
    MANH CUONG，並據提出居留證及工作證前來應徵工作，其居留證載明係依親居留
    ，其工作證亦未逾有效期限；而依就業服務法第四十八條第一項但書規定，僱用
    此等外國人不須申請許可；原告無法辨認上開證件是否偽造，堅信Ｎ君及Ｍ君與
    我國國民結婚且獲准居留並得在臺工作，乃影印留存其等之證件後，以一般外勞
    之薪資加以僱用，原處分未考量原告主觀上有無故意過失遽加處罰，顯屬違法云
    云。惟查：
    （一）所謂Ｎ君及Ｍ君應徵時提供之偽造之居留證及工作證影本，並未經臺中縣
          警察局豐原分局移送予被告。本件審理中經被告向該分局查詢結果，經該
          分局寄送本院該分局系爭案卷全卷影本及該分局社口派出所承辦警員之「
          職務報告」。經查，上開卷內並未留存該偽造之居留證及工作證影本，原
          告亦未能再提供其影本，本院無從審酌是否與原告所述相符。另據上開職
          務報告記載，Ｎ君及Ｍ君於原告所營之明華木器廠被查獲時，自行書寫之
          姓名與偽造之居留證及工作證影本全然不同，渠等對上開證件影本之內容
          亦完全不知悉，而渠等身上亦未持有該偽造證件或其影本，且Ｎ君及Ｍ君
          於警局之談話筆錄，均稱渠等係經其越南籍朋友介紹至明華木器廠工作，
          因係逃逸外勞故未報繳綜合所得稅等語，有上開職務報告及談話筆錄附本
          院卷可按，均堪憑信。果原告所述為真，為何Ｎ君及Ｍ君未持有該偽造證
          件且不知悉該偽造證件之內容？果原告相信該偽造證件而認Ｎ君、Ｍ君居
          留及工作均屬合法，為何未為渠等報（扣）繳綜合所得稅？顯然原告所述
          係卸責之詞，不足採信。
    （二）就業服務法第五十七條第一款明文禁止非法聘僱未經許可、許可失效或他
          人所申請聘僱之外國人從事工作，旨在保障國民工作權、維持社會秩序而
          避免妨礙本國人之就業機會、勞動條件、國民經濟發展及社會安定。依其
          規定，聘僱外國人從事工作原則上係採申請許可制，是原告如需聘僱外國
          人從事工作，原則上即應依法申請許可。九十二年五月十三日修正之就業
          服務法第四十八條第一項但書雖規定：「雇主聘僱外國人工作，應檢具有
          關文件，向中央主管機關申請許可。但‧‧‧與在中華民國境內設有戶籍
          之國民結婚，且獲准居留者，不須申請許可。」惟此係屬例外之情形，而
          越南籍男性與我國女性結婚而來臺依親之情形尤屬少見，原告就此例外事
          實是否存在即負有查證之義務。查各警察局均有電腦外勞居留資料可供查
          詢，又果原告相信Ｎ君及Ｍ君來臺依親居留，則問明渠等在臺之配偶或親
          戚之聯絡方式，再加查證，並非難事，乃原告應注意、能注意而不注意，
          疏未予查證，僅憑所謂居留證「影本」率加僱用，自難辭過失之責。原告
          所述並無可採。
五、綜上所述，原告所述各節俱無足採，原處分依就業服務法第五十七條第一款及第
    六十三條第一項規定處原告十五萬元罰鍰經核並無違誤，訴願決定予以維持亦無
    不合，原告訴請撤銷均無理由，應予駁回。本件為簡易案件，爰不經言詞辯論逕
    為判決。
據上論結，本件原告之訴為無理由，依行政訴訟法第二百三十三條第一項、第二百三
十六條、第一百九十五條第一項後段、第九十八條第三項前段，判決如主文。
中　　華　　民　　國　　九十三　　　年　　　十　　　　月　　二十九　　　日
                 臺 中 高 等 行 政 法 院   第 三 庭
                                   法      官　許　金　釵
右正本證明與原本無異。
如不服本判決，應於判決送達後二十日內，以本訴訟事件所涉及之法律見解具有原則
性者，始得向本院提出上訴狀並表明上訴理由，經最高行政法院許可，否則不得上訴
；如於本判決宣示後送達前提起上訴者，應於判決送達後二十日內補提上訴理由書（
均應依對造人數提出繕本）。提起上訴應預繳送達用雙掛號郵票三九○元（三十四元
及五元郵票各十份)。
中　　華　　民　　國　　九十三　　　年　　十一　　　　月　　   一 　　　日
　　　　　　　　　　　　　　　　　 法院書記官　孫  庠  熙
